【裁判字號】    99,台上,4561
【裁判日期】    990715
【裁判案由】    違反毒品危害防制條例
【裁判全文】
最高法院刑事判決            九十九年度台上字第四五六一號
上  訴  人  台灣高等法院高雄分院檢察署檢察官
上  訴  人
即  被  告  乙○○
選任辯護人  樓嘉君律師
被      告  甲○○
選任辯護人  楊申田律師
上列上訴人等因被告等違反毒品危害防制條例案件，不服台灣高
等法院高雄分院中華民國九十九年四月十四日第二審更審判決（
九十九年度重上更(二)字第四號，起訴案號：台灣高雄地方法院檢
察署九十二年度偵字第二三二四四號），提起上訴，本院判決如
下：
    主  文
原判決撤銷，發回台灣高等法院高雄分院。
    理  由
一、乙○○部分：
本件原判決撤銷第一審關於上訴人即被告乙○○部分之科刑判決
，改判依想像競合犯之規定，從一重論處乙○○共同運輸第三級
毒品罪刑（處有期徒刑二年，緩刑三年，並應於民國九十九年十
二月三十一日以前向公庫支付新台幣二十萬元；且為相關從刑之
宣告）；固非無見。
惟查：（一）依刑法第七十四條第一項之規定，得宣告緩刑者，
以「未曾因故意犯罪受有期徒刑以上刑之宣告」或「前因故意犯
罪受有期徒刑以上刑之宣告，執行完畢或赦免後，五年以內未曾
因故意犯罪受有期徒刑以上刑之宣告」為要件。因此，被告是否
符合上開要件，乃係被告得否宣告緩刑之前提事實，亦即得否適
用刑法第七十四條第一項之基礎事實，自有調查之必要性，而屬
刑事訴訟法第三百七十九條第十款所規定「依法應於審判期日調
查之證據」之範疇。原判決以乙○○「前未曾因故意犯罪而受有
期徒刑以上刑之宣告，有台灣高雄地方法院檢察署刑案資料查註
紀錄表暨台灣高等法院被告全國前案紀錄表各一份附卷可稽，其
因…認以暫不執行其宣告刑為適當，併宣告緩刑三年」（見原判
決正本第十二頁理由欄甲之貳六）。但依卷內資料，乙○○曾於
九十四年間因違反商標法案件，經台灣高雄地方法院以九十四年
度簡字第三六八五號刑事簡易判決判處有期徒刑四月確定，並於
九十五年一月十二日易科罰金執行完畢（見重上更(二)字卷第三二
頁背面）。原判決對於乙○○因上開違反商標法案件而受有期徒
刑四月之宣告、執行後，再受本件刑之宣告，是否仍符合刑法第
七十四條第一項規定之要件，並未調查釐清，遽為乙○○緩刑三
年之宣告，自有應於審判期日調查之證據未予調查之違背法令。
（二）原判決於理由欄說明：「經本院（指原法院，下同）前審
勘驗查獲過程所拍攝錄影帶結果，發現…於關稅局人員當場以試
劑測試酒瓶內白色粉末後，乙○○神情有點嚴肅，臉色與剛進行
檢查時神情明顯不同…。再經本院勘驗結果：『於12分8秒時：
一名男性關員取出其中一瓶內容物放入類似試劑的塑膠容器內搖
晃…，16分36秒時，又各從兩瓶內取出白色物品放入類似試劑內
測驗瓶內容物是否為毒品，現場關員討論系爭物品是何種毒品，
其中有提到愷他命…，19分11秒時…有一男性關員坐在乙○○旁
邊與乙○○在談論，乙○○看著被查獲的場景，雙手交扣面色凝
重』」等情（見原判決正本第五頁理由欄甲之貳二(三)）。似認本
件勘驗錄影帶結果，發現乙○○於關稅局人員以試劑測試酒瓶內
之白色粉末後，「神情有點嚴肅」、「面色凝重」。乃竟復謂：
「乙○○倘對酒瓶內裝有毒品一節並不知情，何以『未出現訝異
及面色凝重之神情』…是乙○○應係知情無訛…」（見原判決正
本第五至六頁理由欄甲之貳二(三)）。似又以乙○○「未出現訝異
及面色凝重之神情」，論斷其應知悉酒瓶內所裝之粉末係第三級
毒品愷他命；所為論斷與所援引之證據資料不符，有理由矛盾之
違誤。檢察官及乙○○之上訴意旨分別執以指摘原判決關於乙○
○部分不當，非無理由，應認原判決關於乙○○部分仍有撤銷發
回更審之原因。
二、甲○○部分：
本件原判決以公訴意旨略稱：被告甲○○與乙○○共同基於運輸
及私運第三級毒品愷他命進口之犯意聯絡，於九十二年十一月八
日，自台灣高雄國際機場搭機至澳門轉往大陸地區珠海，嗣於同
年月十六日，在大陸珠海拱北市場，向大陸籍綽號「阿華」之男
子取得愷他命毛重約八百四十公克後，將之分別藏放於二只「老
掌櫃」大陸酒酒瓶（下稱系爭二只酒瓶）內，攜帶轉往澳門搭機
返台，於該（十六）日十四時三十分許入境高雄國際機場時，在
入境檢查室為法務部調查局南部地區機動工作組（下稱調查局南
機組）會同財政部高雄關稅局人員查獲，並扣得上開愷他命及用
以夾藏愷他命之系爭二只酒瓶（含包裝盒）。因認甲○○涉犯毒
品危害防制條例第四條第三項運輸第三級毒品及懲治走私條例第
十二條、第二條第一項私運管制物品進口等罪嫌。經原審審理結
果，認不能證明甲○○犯罪，因而撤銷第一審關於甲○○部分之
科刑判決，改判諭知甲○○無罪；固非無見。
惟查：（一）原判決以本件夾藏愷他命之系爭二只酒瓶，係乙○
○之兄葛海萍（另案經判處有期徒刑八年確定）交給乙○○攜帶
返台之事實，業據證人葛海萍證稱：「我把二瓶放在電視櫃旁邊
，要乙○○帶回來，我有跟乙○○講」、「我打電話給乙○○，
是乙○○接的」等語；核與甲○○於調查局南機組接受調查時供
稱：「該二瓶『老掌櫃』大陸酒是由一名綽號『阿華』大陸男子
交給乙○○持有，由乙○○以手提行李之方式攜帶返台…乙○○
即幫我提領二瓶免稅酒，我最後反而攜帶乙○○夾帶進來的二瓶
『老掌櫃』大陸酒出關」等語相符，進而認定系爭二只酒瓶係葛
海萍交代乙○○攜帶返台，甲○○僅於途中代為提拿（見原判決
正本第十五頁理由欄乙之四(二)）。似認該名綽號「阿華」之男子
即係葛海萍，且係交付夾藏愷他命之系爭二只酒瓶予乙○○之人
。但原判決認定乙○○有罪之理由，卻謂：乙○○對於葛海萍交
代彼攜帶系爭二只酒瓶返台之親身經歷之事實，「謊稱係由綽號
『阿華』者交給甲○○」云云，足認乙○○對於系爭二只酒瓶內
裝有毒品之事非不知情（見原判決正本第五頁理由欄甲之貳二(三)
）。似又認綽號「阿華」之男子，係乙○○虛構之人物。理由欄
之說明前後齟齬，已有理由矛盾之違誤；且原審對於葛海萍是否
即係綽號「阿華」者，並未調查釐清，遽為甲○○有利之認定，
亦嫌率斷。（二）原判決謂：「扣案『老掌櫃』酒既係受葛海萍
之託帶回台灣給乙○○之父親，且係以禮盒包裝，外觀完整且未
經拆封，有…照片在卷可憑…則甲○○未開啟包裝，或打開瓶蓋
或加以搖晃，亦合於一般常情與社會禮俗，且亦無證據證明甲○
○有上開打開瓶蓋或加以搖晃之行為，因此不能執此為甲○○不
利之認定」（見原判決正本第十八頁理由欄乙之四(五)）。但原
判決認定乙○○有罪之理由，卻稱：乙○○所辯伊係幫葛海萍攜
帶大陸酒返台給父親葛有成等語，與事實不符，殊無可採（見原
判決正本第六頁理由欄甲之貳二(四)）。原判決對於甲○○攜帶系
爭二只酒瓶入台之原因，理由欄之說明，顯然前後矛盾。依卷
內資料，證人陳亮君（財政部高雄關稅局派駐機場人員）於原法
院前審證稱：「那兩瓶酒是放在澳門免稅商店的袋子裡面，其實
搖的時候就知道裡面不是液體」（見上訴字卷二第五０頁）。而
甲○○於原審審判程序時自承：「當時液體的貨物還不用託運，
大部分都是乙○○提的，除非她拿很重的行李，我才會拿比較輕
的，所以我可能也有提到那兩瓶酒，我們是互相的」等語（見重
上更(二)字卷第一四六頁）。則甲○○將系爭二只酒瓶自大陸地區
攜帶入台之過程中，既曾多次提拿，則衡諸一般社會大眾之認知
，提拿及行進之間，酒瓶豈有不曾搖晃之理？矧此一事項，尚非
無從以勘驗方式為調查。原判決未加調查，逕謂甲○○未有搖晃
酒瓶之行為，實與經驗法則及論理法則有悖。此復為本院前次發
回意旨（九十八年度台上字第七五七七號判決正本第三頁第十七
至二十二行）所指摘，原判決仍未究明釐清，率為有利甲○○之
認定，亦有未合。檢察官之上訴意旨執以指摘原判決關於甲○○
部分不當，為有理由，應認原判決關於甲○○部分仍有撤銷發回
更審之原因。
據上論結，應依刑事訴訟法第三百九十七條、第四百零一條，判
決如主文。
中    華    民    國  九十九  年    七    月   十五   日
                      最高法院刑事第七庭
                          審判長法官  林  永  茂
                                法官  蘇  振  堂
                                法官  蕭  仰  歸
                                法官  林  立  華
                                法官  許  錦  印
本件正本證明與原本無異
                                      書  記  官
中    華    民    國  九十九  年    七    月   十九   日
                                                     m

司法院資訊處製作；財團法人民間司法改革基金會備份。
